【裁判字號】    97,訴,59
【裁判日期】    971225
【裁判案由】    損害賠償等
【裁判全文】
臺灣屏東地方法院民事判決                97年度訴字第59號
原      告  乙○○
訴訟代理人  張啟祥律師
被      告  甲○○○
訴訟代理人  黃光宇律師
當事人間請求損害賠償等事件，本院於民國97年12月11日言詞辯
論終結，判決如下：
    主  文
被告應給付原告新臺幣貳佰柒拾萬元，及自民國九十二年一月三
十一日起至清償日止，按週年利率百分之五計算之利息。
訴訟費用由被告負擔。
本判決於原告以新臺幣玖拾萬元供擔保後，得假執行。但被告如
於執行標的物拍定或變賣前，以新臺幣貳佰柒拾萬元為原告預供
擔保後，得免為假執行。
    事 實 及 理 由
壹、程序部分
    按訴狀送達後，原告不得將原訴變更或追加他訴；但擴張或
    減縮應受判決事項之聲明者，不在此限；民事訴訟法第255
    條第1 項第3 款定有明文。本件原告聲明原請求被告自民國
    83年4 月8 日起至清償日止，按週年利率百分之5 計算之利
    息。嗣於訴訟中減縮，請求被告自92年1 月31日起至清償日
    止，按週年利率百分之5 計算之利息，依前揭說明，自應准
    許，合先敘明。
貳、實體部分
一、原告起訴主張：
  (一)緣原告於83年3 月18日與被告約定以新臺幣（下同）270 萬
    元向被告購買坐落屏東縣恆春鎮○○○段253 地號及同段25
    3-1 地號土地（下稱系爭土地），該土地登記所有權人為祭
    祀公業黃富，管理人黃和仔。惟被告表示將順利取得祭祀公
    業派下子孫即其他共有人之同意後將系爭土地所有權移轉登
    記予原告，使原告信以為真，因而於同年4 月8 日交付上開
    價金，並簽訂不動產買賣契約為憑。而被告明知就該系爭土
    地並無所有權，逕以特別於買賣契約中明訂「可供移轉登記
    之時辦理不動產移轉登記」、佐以「將順利取得不動產移轉
    登記」等語使原告陷於錯誤，簽訂上開契約並交付價金。
  (二)次系爭土地已遭自稱黃和仔之子黃敏售予訴外人張美英後（
    此據二人間於69年10月22日簽訂之不動產買賣契約憑證甚明
    ），竟轉由非前揭契約當事人之訴外人陳坤益，於72年6 月
    9 日售予訴外人黃金山（有不動產買賣契約憑證可稽），而
    後轉由訴外人黃金山於77年9 月5 日售予被告，再由被告於
    83 年3月18日售予原告。衡諸上開交易過程，顯然被告係出
    售屬於第三人之物，更可因歸責於被告之事由，導致給付不
    能。爰依法解除契約並請求被告回復原狀等語。並聲明如主
    文所示。
二、被告則以，原告於83年3 月18日向被告購買系爭土地，係購
    買使用該土地之權利，並非土地所有權移轉登記之買賣，此
    從卷附不動產買賣契約憑證內記載之不動產之標示並無確實
    面積或購買之土地持分之範圍及被告須將出賣前手之契約書
    二份交原告收執，與所有權移轉登記申請日期以將來可供移
    轉登記為限。原告於購買系爭土地時，已明知該土地並非被
    告有所有權，而僅有使用該土地之權利。因之，被告既已於
    簽訂買賣契約當天將系爭土地點交予原告使用，本件買賣契
    約被告應已履行在案，原告應無解除契約請求損害賠償之理
    由。另原告明知系爭土地係祭祀公業所有，被告僅有使用之
    權利，且於簽訂買賣契約時，被告一再向原告說明系爭土地
    之實際狀況，然原告仍表示願購買系爭土地使用之權利，自
    不能於被告交付系爭土地予原告使用約13、4 年之後，原告
    再表示因無法辦理所有權移轉登記而解除契約等語置辯。並
    聲明：原告之訴及假執行之聲請均駁回；如受不利之判決，
    願供擔保，請准宣告免為假執行。
三、兩造不爭執之事實：
  (一)兩造不動產買賣契約書為真正。
  (二)系爭土地於83年3 月間由被告甲○○○占有，後來將土地移
    轉占有給原告乙○○。
  (三)現在土地仍有原告乙○○占有使用中。
四、經本院協議，兩造爭執之事實：
  (一)系爭買賣標的是使用權買賣還是不動產買賣？
  (二)原告能否解除契約？被告是否可歸責致給付不能？
五、本院茲就此判斷如下：
  (一)按得為民法上所定買賣契約之標的者，限於物、權利、債權
    或其他權利，觀諸同法第348 條及第350 條之規定自明，而
    所有人依同法第765 條所定之使用、收益及處分其所有物，
    均僅為所有權之權能，尚非權利，自不得以其為買賣契約之
    標的（最高法院86年度臺上字第3623號判決參照）。換言之
    ，土地占有使用僅為所有權之權能，並非權利自不得成為買
    賣契約之標的物，合先敘明。經查：依本件兩造之不動產買
    賣契約憑證（本院卷第7 頁）第三條記載「本件買賣不動產
    限定民國八十三年三月十八日以前必要移交而所有權移轉登
    記申請日期以將來可供移轉登記為限是日乙 (出賣人即被告
    )應 備完全書類給與甲 (買受人即原告)辦 理登記手續不得
    拖延尚且自當負責至登記完畢之蓋章義務。」該契約合意之
    意思，應指上開不動產應於契約約定時間辦理移交，並於可
    供移轉登記之時辦理不動產移轉登記。顯見兩造簽訂契約時
    ，即有移轉土地所有權之認知與真意，而非僅係購買使用該
    土地之權利。是原告所主張之兩造間並非成立系爭土地之使
    用權契約，而為所有權移轉買賣，應可採信。至於被告所辯
    從卷附不動產買賣契約憑證內記載被告需將出賣前手之契約
    書二份交原告收執，與所有權移轉登記申請日期以將來可供
    移轉登記為限等語，並無從證明原告僅有購買系爭土地使用
    之權利。
  (二)按給付之障礙雖可得除去而未除去前，給付仍屬不能，例如
    買受人依買賣契約請求出賣人將第三人所有之物移轉或交付
    與買受人，自屬給付不能，該買受人自亦無從請求為不能之
    給付，且依社會通常觀念，如屬給付不能，即不問該給付不
    能之為主觀或客觀原因而異其效果，故民法第226 條所定給
    付之情形，應不限於客觀上給付不能，因之債權人依民法第
    256 條規定，以債務人之給付有同法第226 條之情形而解除
    契約時，亦不以客觀上給付不能為限，最高法院85年度臺上
    字第1389號判決可資參照。經查：本件系爭土地登記所有權
    人為訴外人祭祀公業黃富，由黃和仔管理，兩造於83 年3月
    18日簽訂不動產買賣契約書，約定由原告給付價金270 萬元
    （已支付價金），被告再取得祭祀公業派下子孫即其他共有
    人之同意後將系爭土地所有權移轉登記予原告，並已點交原
    告占有使用多年迄今，原告提起本訴時，該土地並非屬被告
    所有，被告迄今已逾10年餘無從移轉登記與原告，自屬可歸
    責於被告，致其給付屬不能，原告遂以此為由，於96年10月
    24 日 以律師函之送達為解除契約之意思表示，是原告以給
    付不能為由解除契約應屬有理，系爭買賣契約已於上開律師
    函送達於被告時解除，雙方互負回復原狀之義務，揆諸上開
    說明，原告依民法第256 條之規定解除兩造買賣契約，應屬
    有據。
四、按契約解除時，當事人雙方回復原狀之義務，除法律另有規
    定或契約另有訂定外，受領之給付為金錢者，應附加自受領
    時起之利息償還之。同法第259 條第2 款亦定明文。本件被
    告應依民法第226 條第1 項之規定，負可歸責之給付不能責
    任，已如前述，又原告於96年10月24日以上開律師信函向被
    告為解除系爭契約之表示，亦為兩造所不爭執，則原告主張
    系爭契約已據其依民法第359 條之規定解除而消滅，自屬有
    據。故原告依民法第259 條第2 款之規定，請求被告給付已
    受領之買賣價金2,700,000 元，及自92年1 月31日起至清償
    日止，按年息5 ﹪計算之利息，為有理由，應予准許。
五、另兩造分別陳明願供擔保，聲請宣告假執行、免為假執行，
    經核均無不合，爰分別酌定相當之擔保金額併准許之。
六、本件判決基礎已臻明確，兩造其餘主張、陳述及所提證據，
    核與判決結果無影響，毋庸再予逐一審酌論述，附此敘明。
七、據上論結，本件原告之訴為有理由，依民事訴訟法第78 條
    、第390 條第2 項、第392 條第2 項，判決如主文。
中    華    民    國    97    年    12    月    25    日
                  民事第二庭    法  官  羅森德
正本係照原本作成。
如不服本判決，應於送達後20日內，向本院提出上訴狀並表明上
訴理由，如於本判決宣示後送達前提起上訴者，應於判決送達後
10日內補提上訴理由書（須附繕本）。
                                書記官  蔣開屏
中    華    民    國    97    年    12    月    25    日


司法院資訊處製作；財團法人民間司法改革基金會備份。
